【裁判字號】    97,上更(一),24
【裁判日期】    980331
【裁判案由】    確認代工工資債權存在
【裁判全文】
臺灣高等法院臺南分院民事判決  97年度上更(一)字第24號
上  訴  人  甲○○
            乙○○
共      同
訴訟代理人  林國明  律師
被 上 訴人  永豐餘工業用紙股份有限公司
法定代理人  戊○○
訴訟代理人  丁○○
            丙○○
上列當事人間請求確認代工工資債權存在事件，上訴人對於中華
民國96年11月5日臺灣雲林地方法院第一審判決（96年度訴字第2
07號）提起上訴，經最高法院發回更審，本院於98年3月17日言
詞辯論終結，判決如下：
    主      文
上訴駁回。
第二審及發回前第三審訴訟費用由上訴人負擔。
    事實及理由
壹、程序部分：
一、按確認法律關係之訴，非原告有即受確認判決之法律上利益
    者，不得提起之，民事訴訟法第247條第1項前段定有明文。
    又所謂即受確認判決之法律上利益，係指法律關係之存否不
    明確，致其私法上地位有受侵害之危險，而此項危險得以對
    於被告之確認判決除去之者而言（最高法院42年台上字第10
    31號判例參照）。查本件上訴人依強制執行法第115條第1項
    、第119條第1項、第120條第2項規定提起確認債權存在之訴
    ，訴請確認萬有紙廠股份有限公司（下稱萬有公司）對被上
    訴人在新台幣（下同）500萬元之部分有代工工資債權存在
    。而代工契約迄今存在，固屬萬有公司與被上訴人間之法律
    關係，惟因該債權是否存在，影響原審（下稱執行法院）是
    否依強制執行法第120條第3項規定，撤銷上訴人與萬有公司
    間強制執行事件所為禁止萬有公司向被上訴人收取代工工資
    之命令，上訴人對萬有公司之債權將無法受償等情，致被上
    訴人之私法上地位有受侵害之危險，而此項危險得以確認判
    決除去之，應認上訴人所提本件確認之訴有即受確認判決之
    法律上利益，應予准許。雖萬有公司嗣於97年間業經宣告破
    產在案，上訴人僅得依破產程序行使、分配，然破產人對被
    上訴人之債權，上訴人如非請求給付，仍非不得提起確認之
    訴，合先敘明。
二、上訴人經合法通知，未於最後言詞辯論期日到場，核無民事
    訴訟法第386條各款所列之情形，爰依被上訴人之聲請由其
    一造辯論而為判決。
貳、實體部分：
一、上訴人起訴主張：伊與訴外人即萬有公司間聲請強制執行事
    件，業經執行法院於民國（下同）96年5月9日以雲院隆96執
    己字第7743號強制執行事件核發執行命令，就萬有公司對於
    被上訴人之代工工資債權在378萬3352元及其中331萬2318元
    自95年8月8日起算法定利息之範圍予以扣押，並准伊收取。
    詎被上訴人竟於96年5月21日具狀聲明異議，否認萬有公司
    有該債權存在，惟萬有公司對於被上訴人確有96年1、2、3
    月份依序為50,194,455元、58,583,085元及50,466,954元之
    代工工資債權存在，且此代工契約至今仍繼續存在，爰依強
    制執行法第115條第1項、第119條第1項、第120條第2項規定
    ，求為判決確認萬有公司對於被上訴人有500萬元代工債權
    存在（原審為上訴人敗訴之判決，駁回上訴人之請求，上訴
    人不服提起本件上訴，請求廢棄原判決，並確認萬有公司對
    被上訴人有500萬元之債權存在）。
二、被上訴人則以：伊因委託萬有公司代工生產紙製品，固與該
    公司間有代工關係而需支付代工費用，惟萬有公司亦向伊購
    買代工產品，而支付伊貨款，經計算至96年5月16日伊收受
    系爭執行命令為止，以貨款與代工費用兩相抵銷結果，伊已
    無積欠萬有公司代工債權，且至96年底對萬有公司尚有6,42
    3萬9,911元之應收貨款未收取，並無多餘之代工工資可供扣
    押。況本件上訴人聲請扣押之代工工資為一般金錢債權，而
    由系爭扣押命令亦可知係依強制執行法第115條第1項所為，
    亦即執行第三人之金錢債權，並不及於扣押後應受及增加之
    給付，故系爭扣押命令之效力，僅及於扣押時存在之債權全
    部，上訴人主張及於伊收受扣押命令後之繼續性給付，與法
    有違等語，資為抗辯（被上訴人並答辯聲明：駁回上訴）。
三、兩造不爭執事項：
  (一)上訴人對訴外人萬有公司提起清償債務等訴訟，經原審以95
    年度訴字第396號判決萬有公司應給付上訴人甲○○1,821,0
    66元，及其中1,585,549元自95年7月8日起至清償日止，按
    年息百分之5計算之利息；萬有公司應給付上訴人乙○○1,9
    62,286元，及其中1,726,769元自95年8月8日起至清償日止
    ，按年息百分之5計算之利息；萬有公司應自96年4月11日起
    至兩造租賃契約終止之日止，按月給付上訴人甲○○、乙○
    ○各28,262元確定。
  (二)上訴人持上開民事判決及確定證明書向原審民事執行處聲請
    強制執行萬有公司對被上訴人之代工工資債權，執行案號為
    96年度執字第7743號，被上訴人於96年5月16日收受原審96
    年雲院隆96執己字第7743號扣押命令，並於96年5月18日對
    原審於96年5月9日以雲院隆96執己字第7743號所發之執行命
    令聲明異議。
  (三)第三人萬有公司與被上訴人於95年12月1日簽定「委託代工
    合約書」，於96年1、2、3月萬有公司對被上訴人分別有50,
    194,455元、58,583,085元、50,466,954元之債權。
  (四)被上訴人與萬有公司於95年12月1日另訂立「原紙買賣合約
    書」，由萬有公司向被上訴人購買部分其代工產品自用或販
    售（見本院卷第37頁）。
四、得心證之理由：
  (一)上訴人起訴主張：萬有公司對於被上訴人應有代工工資債權
    可資請求等語，惟為被上訴人以萬有公司亦有向伊購買代工
    產品而須支付貨款，經計算後萬有公司並無多餘之代工工資
    債權可供扣押而為異議拒絕之。經查：被上訴人所提出之「
    永豐餘工業用紙股份有限公司萬有代工應收應付明細表」之
    記載（下稱應收應付明細表，見原審卷第41頁），有關被上
    訴人於96年5月間對萬有公司之應收餘額，扣除萬有公司匯
    入2千萬元後，萬有公司尚積欠被上訴人7,058,092元 (不包
     括概估已製成品應收金額）；而96年6月間，應收之帳款，
    扣除萬有公司匯入之1千萬元後，萬有公司尚積欠被上訴人1
    4,703,742元（此乃累計金額且不包括概估已製成品應收金
    額）；上開代工應收應付明細表記載之金額正確無訛，業經
    萬有公司之財務經理謝復業於原審到庭結證暨經萬有公司另
    具陳報狀在卷無誤（見原審卷第36、46頁），且經核對上開
    應收應付明細表與萬有公司所提出之萬有紙廠股份有限公司
    95年7月至96年6月永豐餘應收（應付）款項明細表（見原審
    卷第47頁），兩者金額亦互為一致，自堪信為真實。是依上
    開明細表所示，萬有公司於95年12月起至96年4月止對被上
    訴人之代工工資債權為實際應為461,274,396元（計算式：9
    4,610,017+104,489,871+60,334,405+105,057,922+96,786,
    782,181＝000000000），堪以認定（見同上卷41頁）。
  (二)次按所謂「繼續性給付」債權，乃指債之內容，非一次之給
    付可完結，而是繼續的實現，一為固有的繼續性契約，諸如
    僱傭、合夥、租賃、使用借貸及寄託等均是，一為繼續性供
    給契約，其與固有繼續性契約之不同，在於其之繼續性，係
    依當事人之意思於契約中訂定之，即當事人約定一方於一定
    或不定期限內，向他方繼續供給定量或不定量之一定種類品
    質之物，而由他方按一定之標準支付價金之契約，不必限於
    一定之給付期限或給付額，祇須繼續給付之基本關係在社會
    通念（依經濟觀點）同一即可。此種類型契約具有四個特色
    ：(1)單一契約(2)定期或不定期(3)給付之範圍與各個供給之時
    間，得自始確定或依買受人之需要決定之(4)當事人自始欠缺
    分期履行一個數量上自始業已確定給付之認識，屬於此類契
    約者，諸如瓦斯、自來水、報紙或鮮乳等之供給是。再按交
    互計算，乃當事人約定以其相互間之交易所生之債權債務為
    定期之計算，互相抵銷，而僅支付其差額之契約，民法第40
    0條定有明文。足見交互計算乃預計將來互相發生數筆債權
    債務關係之當事人間所訂之一繼續性契約（最高法院90年度
    台上字第246號判決參照）。本件上訴人主張萬有公司對被
    上訴人代工債權係繼續性給付之債權，為被上訴人否認。惟
    查被上訴人與萬有公司之代工債權係基於96年12月雙方所簽
    訂之委託代工合約書（見原審卷第48至51頁），依該合約書
    第15條（合約期限）規定，該代工合約期限自96年1月1日起
    至96年12月31日止。而雙方合意之委託代工模式為被上訴人
    供給材料並支付代工費委託萬有公司代工製造產品，萬有公
    司提供設備及人力，於萬有公司之工廠為被上訴人代工製造
    產品，並於工作完成時將製成之產品悉數交付被上訴人（見
    該合約第1條規定），可知該合約性質上乃係萬有公司與被
    上訴人公司就有關委託代工權利義務之約定。又上開委託代
    工合約書所約定之供給數量及交貨期限，係繫於雙方每月依
    照市場供需狀況協商決定，並非一次之給付可完結，且萬有
    公司應根據被上訴人公司需求安排生產計畫，依前揭說明，
    其性質自應屬繼續性債之關係無訛，是被上訴人辯稱本件並
    非繼續性債權之關係云云，難認有據。
  (三)按就債務人對於第三人之金錢債權為執行時，執行法院應發
    扣押命令禁止債務人收取或為其他處分，並禁止第三人向債
    務人清償。又對於薪資或其他繼續性給付之債權所為強制執
    行，於債權人之債權額及強制執行費用額之範圍內，其效力
    及於扣押後應受及增加之給付。強制執行法第115條第1項、
    第115條之1第1項定有明文。經查執行法院係依上訴人96年5
    月7日民事陳報暨聲請狀之主張，而核發系爭執行命令，該
    執行命令乃命萬有公司對被上訴人公司之代工工資債權，自
    扣押命令到達即96年5月16日起在上訴人對萬有公司之前述
    債權範圍內予以扣押。萬有公司對於被上訴人之代工工資債
    權屬繼續性債權，系爭執行命令雖以強制執行法第115條為
    依據，然債權人之債權既未獲完全滿足，則於債權餘額範圍
    內，依前揭說明，系爭代工工資債權仍為扣押命令效力所及
    ，亦即包括被上訴人收受扣押命令後繼續給付之代工工資債
    權。次按二人互負債務而給付之種類相同，並屆清償期者，
    為免交互給付之煩累，基於公平與利益之平衡原則，除有禁
    止抵銷者外，自得由一方為抵銷之意思表示，以消滅相互間
    之債務。又依民法第340條規定之反面解釋，受債權扣押命
    令之第三債務人，於扣押前已取得對其債權人之債權，依強
    制執行法第115條第1項規定，雖禁止該第三人向債務人清償
    ，惟其本得行使之抵銷權並不因此而受影響，仍得以其債權
    與受扣押之債權相抵銷。經查：原審之執行法院依據上訴人
    於96年5月7日之民事陳報暨聲請狀中主張「債務人對於第三
    人永豐餘公司查有代工工資款項債權，如附件，96年1月、2
    月、3月分別為50,194,455元、58,583,085元、50,466,954
    元，代工費發票三紙，爰據此聲請將債務人對於第三人永豐
    餘公司之債權予以扣押，並准由債權人收取」等語，而發原
    審96年5月9日雲院隆96執己字第7743號之執行命令觀之，該
    執行命令乃命萬有公司對第三人即被上訴人公司之代工工資
    債權，自扣押命令到達即96年5月16日起在上訴人對萬有公
    司上開之債權範圍內予以扣押，有原審96年度執字第7743號
    執行命令附卷可參，是萬有公司對於被上訴人之代工工資債
    權須確實有債權存在，如債權存在，但經債權互相抵銷結果
    而不存在，亦無得為扣押之標的。
  (四)經查：
  1.按二人互負債務，而其給付種類相同，並均屆清償期者，各
    得以其債務，與他方之債務，互為抵銷，民法第334條第1項
    定有明文。而基於衡平原則，受債權扣押命令之第三債務人
    ，若於扣押前對其債權人取得債權者，其所得行使之抵銷權
    不宜因此而受影響，自得以該債權與受扣押之債權為抵銷，
    此觀同法第340條之規定自明。是以執行法院之禁止命令不
    影響第三債務人以扣押時或扣押以前對其債權人取得之債權
    與受扣押之債權相抵銷。無論是一般債權或繼續性給付之債
    權，縱執行法院之禁止命令於送達時，主動債權猶未屆清償
    期，甚且後於被動債權屆至，若合於抵銷情狀，均得主張抵
    銷。查：依被上訴人與萬有公司間簽訂之「原紙買賣合約書
    」（見原審審卷第28頁）及「委託代工合約書」（見原審卷
    第48頁），契約存續期間自96年1月1日起至96年12月31日止
    ，依上開「原紙買賣合約書」首載：「甲、乙雙方於95年12
    月1日簽訂『委託代工合約書』，由甲方（即被上訴人）提
    供材料委託乙方（即萬有公司）代工生產紙製品，乙方代工
    生產之產品（原紙）悉歸甲方所有。茲因乙方擬向甲方購買
    部分代工產品自用或販售，經甲乙雙方議定交易條款如後..
    . 」；關於貨款付款辦法則約定：「買賣貨款每月結算一次
    ，於次月12日之前付現，必要時甲方（指被上訴人）得要求
    乙方（指萬有公司）於交貨前先付部分貨款」（見原紙買賣
    合約書第7條，原審卷第28頁），關於代工費用付款方式則
    約定：「甲方（即被上訴人）應按月依下列公式（略）計算
    支付乙方之「代工費」，並於次月12日開立以乙方或乙方指
    定之人為受款人之即期支票或匯款至乙方指定之帳戶以支付
    之。」（見委託代工合約書第11條，見原審卷第49頁），則
    上訴人就扣押命令到達時即至96年5月16日止，固得主張萬
    有公司已發生之代工工資債權，然而被上訴人亦得就扣押命
    令到達時，對萬有公司所發生之貨款債權陸續依法主張抵銷
    。依上開應收應付明細表所載，上開法院扣押命令到達時，
    萬有公司已對被上訴人享有計算至96年5月12日以前即自95
    年12月起至96年4月之代工工資債權為461,274,396元，已如
    上述，依被上訴人就扣押命令到達時，同樣計算對萬有公司
    自95年12月起至96年4月止之貨款債權為487,979,489元（計
    算式：108,497,825+98,819,225+60,414,596+99,865,150+1
    20,382,693＝487,979,489，見原審卷第41頁明細表），則
    兩者互為抵銷之結果，斯時萬有公司對被上訴人之代工工資
    債權已然全部抵銷無餘，且按當時情形反積欠被上訴人貨款
    26,705,093元（487,979,489－461,274,396＝26,705,093）
    ，雖萬有公司自96年1月至3月份代工債權均有累計結餘，有
    上開應收應付明細表附卷可憑（詳見原審卷第41頁），然經
    債權互相抵銷結果，並無代工工資債權存在。
  2.又查本件係繼續性債權，已如上述，被上訴人於扣押命令到
    達以後，仍與萬有公司繼續交易，至96年底止，為被上訴人
    所是認（見本院卷第56頁）。是依上開應收應付明細表，自
    96年4月間起，被上訴人已經對萬有公司由積欠應付帳款轉
    為尚有應收帳款12,821,986元，萬有公司反積欠被上訴人貨
    款，即使算至96年5月或6月底止，債權兩相抵銷結果，萬有
    公司尚積欠被上訴人貨款依序7,058,092元、14,703,742元
    （見原審卷第41、47頁），縱至96年底止，萬有公司與被上
    訴人交互計算結果，萬有公司尚積欠被上訴人貨款債務達64
    ,239,911元，亦據被上訴人提出原審96年12月28日96年度促
    字第20910號支付命令暨本金51,664,181元之確定證明書、9
    7年2月29日97年度司促字第1747號支付命令暨本金12,575,7
    30元等確定證明書可據（見本院卷第56、60至63頁、51,664
    ,181＋12,575,730＝64,239,911），此為上訴人所不爭，則
    萬有公司對被上訴人之代工工資債權，因代工債權與貨款抵
    銷結果已無結餘（尚且積欠龐大債務），上訴人尤不得主張
    萬有公司尚有何對被上訴人之代工工資債權，從而，上訴人
    之主張請求確認萬有公司對被上訴人在500萬元之部分，有
    代工工資債權存在，容有誤會，於法不合，為無理由。至上
    訴人所主張萬有公司已屆清償期之債務為自95年12月至96年
    4月份止之貨款，尚不得包括被上訴人96年5月份之貨款，被
    上訴人自不得以96年5月份之貨款主張抵銷，合計代工工資
    債權金額為531,014,581元云云，其誤將債權之發生與清償
    期之屆至相混淆，計算顯有錯誤，容有未合，不足採取。
  3.又破產債權，非依破產程序，不得行使，破產法第99條定有
    明文。而破產債權人於破產宣告時，對於破產人負有債務者
    ，無論給付種類是否相同，得不依破產程序而為抵銷，破產
    法第113條亦定有明文。破產債權人除有符合破產法第114條
    之規定外，原則上均得為抵銷。查第三人萬有公司已於97年
    11月5日經台灣雲林地方法院宣告破產，此有萬有紙廠宣告
    破產之公告電腦單、原審法院公告附卷可稽（見本院卷第64
    、105頁），為上訴人所不爭執，本件被上訴人既於萬有公
    司破產之前，即已取得貨款債權（見原審卷第41頁），即使
    萬有公司破產，亦不影響被上訴人之行使抵銷權，合併說明
    。
五、綜上所述，被上訴人之抗辯經行使抵銷權結果，萬有公司已
    無代工工資債權存在，反積欠龐大債務，已如上述，尚無不
    合，則上訴人之主張萬有公司對被上訴人尚有債權存在云云
    ，即有未合，從而，上訴人提起本件訴訟，請求確認萬有公
    司對於被上訴人在500萬元部分之代工工資債權存在，於法
    無據，為無理由。原審為上訴人敗訴之判決，即無不合。上
    訴意旨仍執陳詞指摘原判決不當，求予廢棄改判，為無理由
    ，應予駁回。
六、本件事證已臻明確，兩造其餘舉證及攻擊、防禦方法，核與
    判決之結果不生影響，毋庸一一論述，附此敘明。
據上論結，本件上訴為無理由，依民事訴訟法第449條第1項、第
78條、第85條第1項前段、第463條、第385條第1項前段，判決如
主文。
中    華    民    國    98    年    3     月    31    日
                  民事第三庭  審判長法  官  陳  光  秀
                                    法  官  李  文  賢
                                    法  官  莊  俊  華
上為正本係照原本作成。
如對本判決上訴，須於判決送達後20日內向本院提出上訴狀，未
表明上訴理由者，應於上訴後20日內，向本院提出理由書（須附
繕本）。依法應委任律師為訴訟代理人，始得上訴。
中    華    民    國    98    年    4     月    2     日
                                    書記官  吳  銘  添
【附記】
民事訴訟法第466條之1：
(1)對於第二審判決上訴，上訴人應委任律師為訴訟代理人。但上
  訴人或其法定代理人具有律師資格者，不在此限。
(2)上訴人之配偶、三親等內之血親、二親等內之姻親，或上訴人
  為法人、中央或地方機關時，其所屬專任人員具有律師資格並
  經法院認為適當者，亦得為第三審訴訟代理人。
民事訴訟法第466條之2：
  上訴人無資力委任訴訟代理人者，得依訴訟救助之規定，聲請
  第三審法院為之選任律師為其訴訟代理人。


司法院資訊處製作；財團法人民間司法改革基金會備份。
